臺灣高雄地方法院刑事判決　　　　　　　　　　　　　九十一年度訴字第四一三號
　　公　訴　人　臺灣高雄地方法院檢察署檢察官
　　被　　　告　丁○○
　　選任辯護人　邱江隆律師
　　被　　　告　戊○○
右列被告因重利案件，經檢察官提起公訴（九十年度偵字第一七五七三號），本院判
決如左︰
    主  文
丁○○乘他人急迫，貸以金錢，而取得與原本顯不相當之重利，處拘役貳拾日，如易
科罰金以參佰元折算壹日。
戊○○公訴不受理。
    事  實
一、丁○○自民國（下同）八十九年十一月間起，化名為陳二郎，在報紙上刊登「刷
    卡、大額優待」等廣告及聯絡電話，以從事資金放貸業務，嗣甲○○看到該廣告
    ，乃以電話與丁○○聯絡，丁○○乘甲○○週轉困難、需款孔急之際，帶同甲○○至高雄市前金區○○○路八十五號大堯旅行社刷卡購買機票新臺幣（下同）六
    萬一千零五十元，甲○○隨即將機票以五萬六千元轉賣給丁○○，由丁○○將五
    萬六千元現金交予甲○○，丁○○因而從中賺取五千零五十元之與原本顯不相當
    之重利。嗣於九十年六月二十九日十五時許，在高雄市前金區○○○路八十五號
    為警查獲，扣得大堯旅行社所有之刷卡機一台、刷卡簽帳單二十六張，並循線查
    獲丁○○。
二、案經高雄市政府警察局鹽埕分局移送台灣高雄地方法院檢察署檢察官偵查起訴。
    理  由
甲、被告丁○○有罪部分：
一、訊據被告丁○○固坦承有登報招攬客戶向大堯旅行社刷卡購買機票，再折價收購
    之事實，惟否認有重利犯行，辯稱：我看到大堯旅行社刊登的廣告他們的機票較
    便宜，我就刊登廣告帶人去大堯旅行社買較便宜的機票，他們刷卡買機票後再將
    機眾轉賣給我，我再將機票帶去機場兜售賣給不特定之人，每張機票賺取約二十
    元不等之差價云云。惟查，證人甲○○證稱「我看報紙廣告與陳二郎（按即被告
    丁○○）聯絡，陳二郎帶我至中華路之大堯旅行社刷卡買機票，陳二郎在外面等
    我，我依一般購買機票程序買完機票後，陳二郎叫我將機票折價轉賣給他，因我
    需要用錢，所以我就將機票折價轉賣給他，當時我刷卡約六萬二干元買機票，以
    五萬六千元轉賣給陳二郎」等語（見本院九十一年三月五日訊問筆錄），此外，
    並有甲○○之刷卡簽帳單影本五張附卷可資佐證，參以被告與證人甲○○二人並
    不認識，彼此間亦無仇恨糾紛，證人甲○○當無設詞誣陷被告故入被告於罪之理
    。綜上所述，本件事證已臻明確，被告所辯係為事後卸責之詞，尚難採信，其犯
    行洵堪認定。
二、核被告丁○○所為，係犯刑法第三百四十四條之重利罪，公訴人認被告係犯刑法
    第三百四十五條之常業重利罪，尚有未洽，其基本之社會事實同一，本院自應予
    以審理，起訴法條應予變更。審酌被告素行良好，尚無前科紀錄，有臺灣高雄地
    方法院檢察署刑案資料查註記錄表、臺灣高等法院被告全國前案紀錄表在卷可憑
    ，其僅因一時貪念，乘甲○○急迫之際，貸以金錢，而取得與原本顯不相當之重
    利，危害社會經濟秩序，及其犯罪之動機、目的、智識程度、所生之危害、犯後
    態度尚稱良好等一切情狀，爰量處如主文所示之刑。又按九十年一月四日修正，
    同年月十日經總統公布施行，同年月十二日生效之刑法第四十一條第一項規定：
    「犯最重本刑為五年以下有期徒刑以下之刑之罪，而受六個月以下有期徒刑或拘
    役之宣告，因身體、教育、職業、家庭之關係或其他正當事由，執行顯有困難者
    ，得以一元以上三元以下折算一日，易科罰金。但確因不執行所宣告之刑，難收
    矯正之效，或難以維持法秩序者，不在此限。」，另易科罰金之事項應依新法即
    裁判時之法律而無刑法第二條第一項但書之適用，亦經最高法院二十四年七月刑
    事庭總會決議在案，是就被告所宣告之刑應依修正後之刑法第四十一條第一項前
    段併予諭知易科罰金之折算標準。扣案之刷卡機一台、刷卡簽帳單二十六張，係
    大堯旅行社所有之物，非被告丁○○所有之物，亦非違禁物，爰不予宣告沒收，
    均併敘明。
三、公訴意旨略以：被告丁○○化名為陳二郎，於報上刊登「刷卡、大額優待」等廣
    告及聯絡電話，以從事資金放貸業務，並乘辛○○、丙○○、己○○、庚○○、
    乙○○等人急需用款之際，貸予金錢，賺取與原本顯不相當之高利，其方式為，
    凡借款者，先以電話聯絡後，由被告丁○○帶同向大堯旅行社刷卡購買機票，同
    時將機票以原價之九成至九成二轉賣予被告丁○○，取得現金，另需提供身分證
    及信用卡等證件影本以供擔保，被告丁○○從中賺取每月至少八分至十分之高利
    ，因認被告丁○○涉犯刑法第三百四十五條之常業重利罪嫌云云。惟查，被告丁○○否認有上開犯行，而證人辛○○證稱「我表哥陳志昌帶我去以買機票刷卡方
    式借錢，至於買幾張機票、金額多少、利息多少、實拿多少，因時間太久我均不
    記得了，我在旅行社並未見到被告丁○○，亦未向被告丁○○接洽刷卡購買機票
    」等語，證人己○○證稱「我受朋友之託去買至香港的機票，我剛好在路上看到
    大堯旅行社就進去買，後來我朋友因故沒出國，由我將機票退給旅行社，至於機
    票金額、退票後有無扣錢，因時問太久我均不記得了。我在旅行社並未見到被告
    丁○○，亦未向被告丁○○接洽刷卡購買機票」等語，證人庚○○證稱「因我有
    朋友七、八人要自高雄去台北，託我去買機票，我剛好在路上看見大堯旅行社就
    進去買，沒有扣除手續費及利息，機票我朋友拿去使用了，我只向大堯旅行社買
    這一次，至於機票金額因時間太久我不記得了。我在旅行社並未見到被告丁○○
    ，亦未向被告丁○○接洽刷卡購買機票」等語（以上均見本院九十一年二月二十
    一日訊問筆錄），證人乙○○證稱「我是恰巧騎車經過那裡見大堯旅行社在促銷
    ，就進去買高雄至台北的機票，我實際上有使用買來的機票。買機票並無扣利息
    或手續費」等語（見本院九十一年三月七日訊問筆錄），證人丙○○證稱「當時
    我小孩要繳學費沒錢，向朋友借，朋友也沒錢，我朋友就帶我去大堯旅行社刷卡
    買機票，沒有扣手續費，我再將買得的機票以九二折賣給我朋友，我至大堯旅行
    社買機票時並未與被告丁○○接觸，我沒有向被告丁○○借錢，買機票也是依正
    常程序買的，沒有扣手續費及利息，只是朋友說可以代為轉賣，所以我才將刷卡
    買得的機票交給他，他再交錢給我應急，與被告丁○○及大堯旅行社均無關係」
    等語（見本院九十一年三月十九日訊問筆錄），準此，尚無證據證明被告丁○○
    有常業重利之行為，此外，本院亦查無其他證據證明被告丁○○有公訴人所指常
    業重利之行為，然公訴人認此部分與前揭有罪部分係包括的一罪，爰不另為無罪
    之諭知。
乙、被告戊○○公訴不受理部分：
一、公訴意旨略以：被告戊○○係高雄市大堯旅行社負責人，自八十八年十一月間起
    ，與被告丁○○二人共同基於常業之犯意，由被告丁○○化名為陳二郎，於報上
    刊登「刷卡、大額優待」等廣告及聯絡電話，以從事資金放貸業務，並乘甲○○
    等人急需用款之際，貸予金錢，賺取與原本顯不相當之高利，其方式為，凡借款
    者，先以電話聯絡後，由被告丁○○帶同向被告戊○○所設立之大堯旅行社刷卡
    購買機票，同時將機票以原價之九成至九成二轉賣被告丁○○，取得現金，另需
    提供身分證及信用卡等證件影本以供擔保，被告丁○○、戊○○二人從中賺取每
    月至少八分至十分之高利，因認被告戊○○涉犯刑法第三百四十五條之常業重利
    罪嫌云云。
二、按已經提起公訴或自訴之案件，在同一法院重行起訴者，應諭知不受理之判決，
    刑事訴訟法第三百零三條第二款定有明文。又訴訟上所謂一事不再理之原則，關
    於實質上一罪或裁判上一罪，亦均有其適用；連續犯係裁判上一罪，其一部分犯
    罪事實經繫屬法院者，其效力當然及於全部，故復將其他部分重行起訴或自訴者
    ，亦應諭知不受理之判決；此有最高法院六十年台非字第七七號、四十九年台非
    字第二Ｏ號判例意旨可資參照。
三、查本件被告戊○○前被訴認係高雄市前金區○○○路八十五號大堯旅行社負責人
    ，張月馨因急需用錢，於八十八年十一月二十八日，在中國時報廣告欄看見羅岳
    榮刊登之「信用卡可借錢」之分類廣告，乃以電話聯絡羅岳榮，羅岳榮於八十八
    年十一月二十九日先帶張月馨至航安旅行社借款六萬七千五百元，翌日再至協和
    行借得五萬六千元，因張月馨仍不夠金錢周轉，乃由羅岳榮於同日上午十時多，
    帶張月馨至大堯旅行社，先由羅岳榮與戊○○接洽借款事宜，被告戊○○得知張
    天馨急需用錢，乃趁張月馨急迫之際，同意借款予張月馨，並以真刷卡假消費購
    買機票方式為之，借款之利息為每刷卡借用一萬元，張月馨實拿九千二百元，利
    息為八分即八百元。張月馨因急需用錢，乃以三張信用卡共刷七筆，金額分別為
    一萬零四百元、三萬五千一百元、一千三百元、二千六百元、二萬三千四百元、
    一萬八千二百元、二千六百元，總計十萬零五千三百元，被告戊○○則實給九萬
    六千八百七十六元，立即賺取八千四百四十二元與原本顯不相當之重利，所犯刑
    法第三百四十四條之重利罪，業經臺灣高雄地方法院檢察署檢察官於八十九年八
    月十八日以八十九年度偵字第五七二五號提起公訴，於八十九年九月十三日繫屬
    本院，經本院分案為八十九年度易字第三八九九號，現尚在審理中，此有上開起
    訴書、本院被告院內索引卡紀錄表及九十一年四月十九日辦理刑案電話查詢登記
    表一紙在卷可稽。本件被告戊○○本案被訴自八十八年十一月間起，與被告丁○○共同基於犯意之聯絡，由被告丁○○化名為陳二郎，於報上刊登「刷卡、大額
    優待」等廣告及聯絡電話，以從事資金放貸業務，並乘甲○○等人急需用款之際
    ，由被告丁○○帶同向被告戊○○所設立之大堯旅行社刷卡購買機票，同時將機
    票以原價之九成至九成二轉賣被告丁○○，取得現金，被告丁○○、戊○○二人
    從中賺取每月至少八分至十分之高利，所涉之重利罪嫌，與上開現尚未確定之本
    院八十九年度易字第三八九九號案件中之重利犯行，時間緊接，犯罪構成要件相
    同，顯係基於概括犯意，而犯同一之罪名，自屬連續犯，為裁判上一罪，公訴人
    就與上開犯罪事實為同一之案件，向本院重行起訴，於九十一年一月三十日始繫
    屬本院，揆諸前揭說明，自應諭知不受理之判決。
據上論斷，應依刑事訴訟法第二百九十九條第一項前段、第三百條、第三百零三條第
二款，刑法第三百四十四條、修正後刑法第四十一條第一項前段，罰金罰鍰提高標準
條例第一條前段、第二條，判決如主文。
中      華      民      國    九十一    年      四      月    十  九    日
                                        臺灣高雄地方法院刑事第三庭
                                            法  官  孫  啟  強
右正本證明與原本無異。
如不服本判決，應於判決送達後十日內，向本院提出上訴狀。
                                            書記官  盧  雅  婷
中      華      民      國    九十一    年      四      月    十  九    日
附錄本判決論罪科刑之法條：
刑法第三百四十四條：
乘他人急迫、輕率、無經驗貸以金錢或其他物品，而取得與原本顯不相當之重利者，
處一年以下有期徒刑、拘役或科或併科一千元以下罰金。
